臺灣高等法院民事判決
108年度上易字第1169號
上  訴  人  宋文成  
訴訟代理人  吳俊昇律師
被 上訴 人  吳杰軒  
訴訟代理人  林茂弘律師
上列當事人間請求清償債務事件，上訴人對於中華民國108年8月
22日臺灣臺北地方法院108年度訴字第2453號判決提起上訴，並
為訴之擴張、減縮，本院於109年6月9日言詞辯論終結，判決如
下：
    主      文
上訴及擴張之訴均駁回。
第二審(含擴張之訴)訴訟費用由上訴人負擔。
    事實及理由
一、按在第二審為訴之變更或追加，非經他造同意，不得為之。
    但擴張或減縮應受判決事項之聲明者，不在此限，民事訴訟
    法第446條第1項、第255條第1項第3款定有明文。上訴人於
    原審依民法第176條、第179條、第281條第1項等規定，請求
    被上訴人給付新臺幣（下同）143萬6,576元，及自民國107
    年9月28日至清償日止，按週年利率2.8%計算之利息（見原
    審卷第11頁）。嗣於本院審理中就利息部分減縮自107年9月
    29日起算，並擴張按週年利率5%計算（見本院卷第73頁至第
    74頁），核屬減縮及擴張應受判決事項之聲明，揆諸前揭規
    定，並無不合，應予准許。
二、上訴人主張：伊與被上訴人均為訴外人創研者事業股份有限
    公司（下稱創研者公司）之股東，伊擔任董事長，被上訴人
    為經理人負責實際經營。創研者公司於106年8月7日向合作
    金庫商業銀行股份有限公司（下稱合庫銀行）貸款300萬元
    （下稱系爭借款），由兩造擔任連帶保證人，兩造及創研者
    公司並於同日共同簽發同額本票（下稱系爭本票），擔保系
    爭借款債務。嗣因創研者公司無力清償，為免伊與被上訴人
    遭合庫銀行持系爭本票聲請強制執行，伊乃向父親宋俊德借
    款，由宋俊德於107年9月28日向合庫銀行清償系爭借款本息
    餘額287萬3,153元（下稱系爭借款餘額），伊與被上訴人既
    同為系爭借款之連帶保證人，系爭借款餘額應由兩造平均分
    擔。縱被上訴人非系爭借款連帶保證人，伊商請宋俊德清償
    系爭借款餘額，被上訴人無法律上原因享有清償債務之利益
    ，致伊受有損害，應依不當得利之法律關係返還。倘被上訴
    人非連帶保證人，亦無不當得利，則宋俊德清償系爭借款餘
    額，屬伊為被上訴人管理事務所支付之有益費用，被上訴人
    應依無因管理之法律關係償還。爰依民法第281條第1項、第
    179條、第176條規定（並以此為審理次序），請求被上訴人
    償還系爭借款餘額半數等語。並聲明：㈠被上訴人應給付上
    訴人143萬6,576元，及自107年9月29日起至清償日止，按週
    年利率5%計算之利息。
三、被上訴人則以：伊非系爭借款之連帶保證人，僅係系爭本票
    之共同發票人，上訴人請求伊負系爭借款連帶保證人責任，
    並無理由。又宋俊德係清償系爭借款餘額，系爭借款既已全
    部獲清償，擔保系爭借款之系爭本票債務亦因此消滅，伊並
    無不當得利。另宋俊德係為保全上訴人之銀行信用，而借款
    予創研者公司用以清償系爭借款餘額，上訴人主觀上並無為
    伊管理事務之意，系爭款項餘額非上訴人為伊管理事務所支
    出等語，資為抗辯。
四、原審判決上訴人全部敗訴，上訴人不服提起上訴，並為訴之
    擴張、減縮後，上訴聲明：㈠原判決關於駁回後開第2項之訴
    部分廢棄。㈡上開廢棄部分，被上訴人應給付上訴人143萬6,
    576元，及自107年9月29日起至清償日止，按週年利率5%計
    算之利息。被上訴人則答辯聲明：上訴及擴張之訴均駁回。
五、兩造不爭執事項：
  ㈠兩造為創研者公司之股東，各持股12萬股，上訴人與被上訴
    人分別擔任創研者公司之董事長及經理人。
  ㈡創研者公司於106年8月7日向合庫銀行借貸系爭借款，兩造及
    創研者公司共同簽發系爭本票擔保系爭借款，系爭借款之借
    款到期日為107年8月7日，本金、利息、違約金合計為301萬
    3,727元，其中14萬574元係於107年8月30日以創研者公司於
    合庫銀行建國分行開設之活期存款帳戶存款抵銷償還，其餘
    287萬3,153元由宋俊德於同年9月28日以其開立於該分行之
    活期儲蓄存款帳戶提領款項償還，系爭借款餘額於107年9月
    28日全部清償。
六、上訴人主張其向宋俊德借款287萬3,153元，清償由兩造擔任
    連帶保證人之系爭借款餘額債務，被上訴人應償還系爭借款
    餘額半數；縱非連帶保證關係，被上訴人係無法律上原因受
    有系爭借款債務清償之利益；且上訴人未受委任，亦無義務
    ，而支付系爭借款餘額，為被上訴人管理事務，被上訴人應
    負返還之責等語，為被上訴人所否認，並以前詞置辯。茲就
    兩造爭點析述如下：
　㈠系爭借款餘額之借款人為上訴人或創研者公司？
　　⒈按稱消費借貸者，謂當事人一方移轉金錢或其他代替物之
      所有權於他方，而約定他方以種類、品質、數量相同之物
      返還之契約，民法第474條第1項定有明文。又因交付金錢
      之原因多端，倘當事人主張與他方有消費借貸關係存在者
      ，自應就該借貸意思互相表示合致及借款業已交付之事實
      ，均負舉證之責任，其僅證明有金錢之交付，未能證明借
      貸意思表示合致者，仍不能認為有該借貸關係存在（最高
      法院98年度台上字第1045號判決要旨參照）。
　　⒉上訴人主張係其個人向宋俊德借款，清償創研者公司之系
      爭借款餘額債務等語，為被上訴人否認，並辯以借款人為
      創研者公司等語。查上訴人係創研者公司之法定代理人（
      見兩造不爭執事項㈠），而宋俊德亦證稱：上訴人在9月27
      、28日跟我說創研者公司在合庫銀行的信用貸款到期，但
      他籌不出錢，我考量上訴人在銀行的信用，且上訴人是創
      研者公司負責人，所以才會幫忙清償系爭借款餘額債務，
      應該由創研者公司將系爭借款餘額還我，因為款項是創研
      者公司向合庫銀行借的，創研者公司不清償系爭借款餘額
      ，會影響上訴人的債信等語（見原審卷第201頁至第205頁
      ）。可見宋俊德之所以願清償創研者公司積欠合庫銀行之
      系爭借款餘額，乃因慮及上訴人之銀行債信及上訴人為創
      研者公司法定代理人。且上訴人係向宋俊德表示創研者公
      司無力清償系爭借款餘額，而未向宋俊德表示係其個人借
      款，宋俊德復將所借款項直接清償創研者公司向合庫銀行
      所借系爭借款餘額（見兩造不爭執事項㈡），顯見上訴人
      係以創研者公司法定代理人之身分，且創研者公司無力清
      償系爭借款餘額為由，請求宋俊德出借系爭借款餘額，用
      以清償創研者公司向合庫銀行所積欠之系爭借款，故系爭
      借款餘額之借貸合意存在於宋俊德與創研者公司之間，上
      訴人上開主張，不足採憑。
　　㈡上訴人依民法第281條第1項規定，請求被上訴人給付143萬
      6,576元，有無理由？
　　　⒈按數人負同一債務，明示對於債權人各負全部給付之責
        任者，為連帶債務。無前項之明示時，連帶債務之成立
        ，以法律有規定者為限。又連帶債務人中之一人，因清
        償、代物清償、提存、抵銷或混同，致他債務人同免責
        任者，得向他債務人請求償還各自分擔之部分，並自免
        責時起之利息。民法第272條、第281條第1項分別有明
        文。
　　　⒉系爭借款並未簽立借款契約，僅由創研者公司、兩造共
        同開立系爭本票擔保一情，有合庫銀行建國分行109年3
        月25日合金建國字第1090000983號函、系爭本票、本院
        公務電話記錄表可參（見本院卷第121頁至第125頁），
        被上訴人係在系爭本票之發票人欄位簽章，為系爭本票
        之共同發票人，應負票據責任；且系爭本票上並未記載
        共同發票人即為系爭借款之連帶保證人，依前揭規定，
        難認被上訴人即為系爭借款之連帶保證人。至合庫銀行
        建國分行108年7月23日合建國字第1080002263號函說明
        三雖稱：「…本票為借款人創研者事業股份有限公司及
        連帶保證人宋文成、吳杰軒提供與本行作為系爭借款之
        債權憑證。」等語（見原審卷第149頁），然並未提出
        被上訴人擔任系爭借款連帶保證人之資料，自難僅憑上
        開函文，即可遽認被上訴人為系爭借款之連帶保證人。
　　　⒊綜上，上訴人所提事證無法證明被上訴人為系爭借款之
        連帶保證人，則其依民法第281條第1項規定，請求被上
        訴人給付系爭借款餘額之半數即143萬6,576元本息，要
        屬無據。
　　㈢上訴人依不當得利之法律關係，請求被上訴人給付143萬
　　　 6,576元，有無理由？
　　  ⒈按主張不當得利請求權存在之當事人，對於不當得利請
        求權之成立，應負舉證責任，即應證明他方係無法律上
        之原因而受利益，致其受有損害。如受利益人係因給付
        而得利時，所謂無法律上之原因，係指給付欠缺給付之
        目的。故主張該項不當得利請求權存在之當事人，應舉
        證證明該給付欠缺給付之目的（最高法院103年度台上
        字第2198號判決意旨參照）。本件上訴人主張被上訴人
        無法律上之原因，而受有清償系爭借款之利益等語，為
        被上訴人所否認，並辯稱：宋俊德係清償創研者公司所
        欠系爭借款餘額，非清償系爭本票票款，伊並無不當得
        利等語。揆諸前揭說明，上訴人應就被上訴人因宋俊德
        清償系爭借款餘額，係無法律上原因而受有利益一節，
        負舉證責任。
　　  ⒉查宋俊德自其合庫銀行建國分行所開立之活期儲蓄存款
        帳戶提領287萬3,153元，用以清償創研者公司系爭借款
        餘額乙情，為兩造所不爭執（見兩造不爭執事項㈡），
        並有合庫銀行建國分行108年7月2日合金建國字第10800
        02013號函可參（見原審卷第89頁至第90頁），而被上
        訴人並非系爭借款之連帶保證人，已如前述，則宋俊德
        所清償之款項，係創研者公司向合庫銀行所貸系爭借款
        餘額，非系爭本票票款，應堪認定。又宋俊德清償創研
        者公司系爭借款餘額，係使創研者公司免於對合庫銀行
        負有借款債務，被上訴人並未因宋俊德上開清償行為而
        受有利益，自與民法第179條規定不符。故上訴人依民
        法第179條規定，請求被上訴人給付143萬6,576元本息
        ，亦無所據。
　  ㈣上訴人依無因管理之法律關係，請求被上訴人給付143萬
　　　 6,576元，有無理由？
　　  ⒈按未受委任，並無義務，而為他人管理事務者，其管理
        應依本人明示或可得推知之意思，以有利於本人之方法
        為之；管理人開始管理時，以能通知為限，應即通知本
        人。如無急迫之情事，應俟本人之指示，民法第172條
        、第173條第1項定有明文。次按管理事務，利於本人，
        並不違反本人明示或可得推知之意思者，管理人為本人
        支出必要或有益之費用，或負擔債務，或受損害時，得
        請求本人償還其費用及自支出時起之利息，或清償其所
        負擔之債務，或賠償其損害，民法第176條第1項並有明
        文。
　    ⒉上訴人主張其固無為被上訴人給付系爭借款餘額半數之義務，但為避免被上訴人遭合庫銀行持系爭本票為強制執行，乃向宋俊德借款，宋俊德清償系爭借款餘額，屬其為被上訴人管理事務所支付之有益費用，被上訴人應償還系爭借款餘額之半數云云。惟宋俊德係為維護上訴人債信及幫助創研者公司，才同意出借系爭借款餘額，而與創研者公司就系爭借款餘額成立借貸契約；且被上訴人並非系爭借款之連帶保證人，宋俊德所貸與系爭借款餘額，係用以清償創研者公司之債務，業如前述，難認宋俊德所貸與之系爭借款餘額，係上訴人為被上訴人管理事務所支付之有益費用，自與民法第172條、第176條第1項規定，並不相符。故上訴人依民法第176條第1項規定，請求被上訴人給付143萬6,576元本息，亦無理由。
七、綜上所述，上訴人依民法第281條第1項、第179條、第176條
    第1項規定，請求被上訴人給付143萬6,576元，及自107年9
    月29日起至清償日止，按週年利率2.8%計算之利息，為無理
    由，不應准許。其假執行之聲請亦失所附麗，應併予駁回。
    原審為上訴人敗訴之判決，及駁回其假執行之聲請，並無不
    合。上訴意旨，仍執陳詞指摘原判決不當，求予廢棄改判，
    為無理由，應予駁回。又上訴人於本院擴張請求利息（即週
    年利率逾2.8%至5%）部分，亦無理由，併予駁回。
八、本件事證已臻明確，兩造其餘攻擊防禦方法及所提證據，經
    本院審酌後，認均不足以影響本判決結果，自無逐一論述必
    要，併予敘明。
九、據上論結，本件上訴及擴張之訴均無理由，依民事訴訟法第
    449條第1項、第78條，判決如主文。
中　　華　　民　　國　　109 　年　　6 　　月　　30　　日
                    民事第三庭   
                        審判長法  官 林玉珮
                              法  官 徐淑芬
                              法  官 朱美璘
正本係照原本作成。
不得上訴。
中　　華　　民　　國　　109 　年　　6 　　月　　30　　日
　　　　　　　　　　　　    　書記官 蔡宜蓁